ACORDAO-COMPLETO-2385755

ACÓRDÃO 6143/2020 ATA 17/2020 - SEGUNDA CÂMARA

VISTOS, relatados e discutidos estes autos em que se apreciam, nesta fase processual, Recursos de Reconsideração interpostos contra o Acórdão 4095/2018-TCU-Segunda Câmara,
ACORDAM os Ministros do Tribunal de Contas da União, reunidos em Sessão de 2ª Câmara, ante as razões expostas pelo Relator, em:
9.1. com fundamento no art. 32, parágrafo único, da Lei 8.443/1992 c/c o art. 285, § 2º, do Regimento Interno do TCU, conhecer dos presentes recursos e, no mérito, dar-lhes provimento, tornando insubsistente o acórdão recorrido;
9.2. dar ciência desta deliberação aos recorrentes e demais interessados.
9.3. restituir os presentes autos ao Relator a quo, para prosseguimento do feito, consoante os termos declinados no voto condutor desta deliberação.

Recurso de reconsideração contra decisão de irregularidade das contas, condenação em débito e aplicação de multa proferida em tomada de contas especial instaurada em virtude da ausência de prestação de contas dos recursos repassados ao Município de Abaetetuba/PA, por força do Programa de Proteção Social Básica  PSB e do Programa de Proteção Social Especial  PSE, no exercício de 2008

Segunda Câmara

Município de Abaetetuba/PA.

3. Interessados/Responsáveis/Recorrentes:
3.1. Interessado: Ministério do Desenvolvimento Social (extinta) (05.526.783/0001-65).
3.2. Responsáveis: Francineti Maria Rodrigues Carvalho (XXX.852.252-XX); Luiz Gonzaga Leite Lopes (XXX.818.202-XX).
3.3. Recorrentes: Luiz Gonzaga Leite Lopes (XXX.818.202-XX); Francineti Maria Rodrigues Carvalho (XXX.852.252-XX).

13.1. Ministros presentes: Ana Arraes (Presidente), Augusto Nardes (Relator), Aroldo Cedraz e Raimundo Carreiro.
13.2. Ministros-Substitutos presentes: Marcos Bemquerer Costa e André Luís de Carvalho.

AUGUSTO NARDES

Ministro José Mucio Monteiro.

Transcrevo a seguir a instrução lavrada no âmbito da Secretaria de Recursos - Serur (peça 49) , com a qual anuiu o escalão dirigente da unidade técnica (peças 50 e 51) :
"INTRODUÇÃO
1.	Trata-se de recursos de reconsideração interpostos por Luiz Gonzaga Leite Lopes (peça 32) e Francineti Maria Rodrigues Carvalho (peça 38) contra o Acórdão 4095/2018-TCU-Segunda Câmara (peça 25) , da relatoria do Ministro José Múcio Monteiro.
1.1. A deliberação recorrida apresenta o seguinte teor:
9.1. julgar irregulares as contas de Francineti Maria Rodrigues Carvalho e Luiz Gonzaga Leite Lopes, condená-los ao pagamento das importâncias a seguir especificadas e fixar-lhes o prazo de 15 (quinze) dias para que comprovem perante este Tribunal o recolhimento das dívidas aos cofres do Fundo Nacional de Assistência Social, atualizadas monetariamente e acrescidas de juros de mora calculados a partir da data indicada até a data do efetivo recolhimento e com o abatimento de valores acaso já satisfeitos, nos termos da legislação vigente:
9.1.1. Débito solidário - Francineti Maria Rodrigues Carvalho e Luiz Gonzaga Leite Lopes:
	Data ocorrência
	Valor original (R$) 
	Débito/ Crédito
		Data ocorrência
	Valor original (R$) 
	Débito/ Crédito
		Data ocorrência
	Valor original (R$) 
	Débito/ Crédito

	19/02/2008
	36.000,00
	D
		06/06/2008
	36.000,00
	D
		10/09/2008
	39.360,00
	D

	21/02/2008
	36.540,00
	D
		09/06/2008
	1.833,32
	D
		10/09/2008
	56.531,25
	D

	25/02/2008
	3.840,00
	D
		11/06/2008
	39.100,00
	D
		10/09/2008
	1.833,32
	D

	25/02/2008
	25.580,00
	D
		11/06/2008
	9.000,00
	D
		08/10/2008
	9.000,00
	D

	25/02/2008
	9.000,00
	D
		17/06/2008
	56.531,25
	D
		13/10/2008
	38.560,00
	D

	07/03/2008
	1.833,32
	D
		01/07/2008
	39.920,00
	D
		15/10/2008
	56.531,25
	D

	12/03/2008
	9.000,00
	D
		01/07/2008
	56.531,25
	D
		15/10/2008
	1.833,32
	D

	14/03/2008
	36.000,00
	D
		01/07/2008
	36.000,00
	D
		17/10/2008
	4.068,00
	D

	20/03/2008
	36.540,00
	D
		02/07/2008
	4.068,00
	D
		17/10/2008
	36.000,00
	D

	31/03/2008
	1.833,32
	D
		02/07/2008
	9.000,00
	D
		07/11/2008
	9.000,00
	D

	08/04/2008
	36.000,00
	D
		03/07/2008
	1.833,32
	D
		07/11/2008
	36.000,00
	D

	14/04/2008
	1.833,32
	D
		06/08/2008
	4.068,00
	D
		11/11/2008
	4.068,00
	D

	15/04/2008
	9.000,00
	D
		06/08/2008
	9.000,00
	D
		12/11/2008
	38.680,00
	D

	18/04/2008
	36.180,00
	D
		12/08/2008
	1.833,32
	D
		13/11/2008
	56.531,25
	D

	09/05/2008
	1.833,32
	D
		12/08/2008
	36.000,00
	D
		03/12/2008
	1.833,32
	D

	12/05/2008
	9.000,00
	D
		15/08/2008
	39.580,00
	D
		10/12/2008
	4.068,00
	D

	12/05/2008
	36.000,00
	D
		19/08/2008
	56.531,25
	D
		10/12/2008
	1.833,32
	D

	15/05/2008
	39.300,00
	D
		04/09/2008
	4.068,00
	D
		16/12/2008
	9.000,00
	D

					04/09/2008
	36.000,00
	D
		16/12/2008
	56.531,25
	D

					08/09/2008
	9.000,00
	D
		19/12/2008
	36.000,00
	D

									22/12/2008
	48.500,00
	D

									1/1/2009
	14.011,16
	C

9.1.2. Débito individual - Luiz Gonzaga Leite Lopes:
	Data ocorrência
	Valor original (R$) 
	Débito/ Crédito
		Data ocorrência
	Valor original (R$) 
	Débito/ Crédito
		Data ocorrência
	Valor original (R$) 
	Débito/ Crédito

	13/02/2008
	2.050,00
	D
		09/06/2008
	3.100,00
	D
		08/10/2008
	2.050,00
	D

	19/02/2008
	3.100,00
	D
		11/06/2008
	2.050,00
	D
		10/10/2008
	6.500,00
	D

	20/02/2008
	6.500,00
	D
		11/06/2008
	6.500,00
	D
		07/11/2008
	2.050,00
	D

	07/03/2008
	48.532,53
	D
		24/06/2008
	48.532,53
	D
		07/11/2008
	6.500,00
	D

	12/03/2008
	3.100,00
	D
		02/07/2008
	2.050,00
	D
		11/11/2008
	3.100,00
	D

	12/03/2008
	2.050,00
	D
		02/07/2008
	48.532,53
	D
		03/12/2008
	48.532,53
	D

	18/03/2008
	6.500,00
	D
		03/07/2008
	3.100,00
	D
		08/12/2008
	2.050,00
	D

	01/04/2008
	48.532,53
	D
		03/07/2008
	6.500,00
	D
		10/12/2008
	6.500,00
	D

	14/04/2008
	6.500,00
	D
		05/08/2008
	2.050,00
	D
		16/12/2008
	3.100,00
	D

	15/04/2008
	3.100,00
	D
		06/08/2008
	3.100,00
	D
		23/12/2008
	48.532,53
	D

	15/04/2008
	2.050,00
	D
		08/08/2008
	48.532,53
	D
		30/12/2008
	48.532,53
	D

	22/04/2008
	48.532,53
	D
		14/08/2008
	6.500,00
	D
		1/1/2009
	11.615,60
	C

	09/05/2008
	48.532,53
	D
		02/09/2008
	2.050,00
	D
				
	12/05/2008
	3.100,00
	D
		04/09/2008
	3.100,00
	D
				
	12/05/2008
	2.050,00
	D
		04/09/2008
	48.532,53
	D
				
	19/05/2008
	6.500,00
	D
		09/09/2008
	6.500,00
	D
				
					08/10/2008
	3.100,00
	D
				
9.1.3. Débito individual - Francineti Maria Rodrigues Carvalho:
	Data ocorrência
	Valor original (R$) 
	Débito/ Crédito

	1/1/2009
	25.626,76
	 D

9.2. aplicar multa a Francineti Maria Rodrigues Carvalho e Luiz Gonzaga Leite Lopes nos valores individuais de R$ 85.000,00 (oitenta e cinco mil reais) e R$ 100.000,00 (cem mil reais) , respectivamente, e fixar o prazo de 15 (quinze) dias, a partir da notificação, para que comprovem perante este Tribunal o recolhimento aos cofres do Tesouro Nacional do respectivo valor atualizado monetariamente desde a data deste acórdão até a data do efetivo recolhimento, se for pago após o vencimento, na forma da legislação em vigor;
9.3. autorizar, desde logo, a cobrança judicial das dívidas, caso não atendidas as notificações;
9.4. encaminhar cópia deste acórdão à Procuradoria da República no Pará.
HISTÓRICO
2.	Para a execução no exercício de 2008 do Programa de Proteção Social Básica (PSB) e do Programa de Proteção Social Especial (PSE) , o FNAS repassou à Prefeitura Municipal de Abaetetuba/PA o montante original de R$ 2.058.981,10, por meio das ordens bancárias listadas na peça 1, pp. 25-29.
2.1. Conforme art. 9º da Portaria MDS 459/2005, a prefeitura dispunha até o dia 2/3/2009 para prestar contas dos recursos, no sistema SUAS Web, mediante o envio eletrônico do Demonstrativo Sintético Anual da Execução Físico-Financeira, 'já com sua avaliação pelo Conselho de Assistência Social competente'. 
2.2. Posteriormente, em 26/3/2009, foi editada a Portaria MDS 96/2009 que dispôs sobre a forma de repasse dos recursos do co-financiamento federal dos serviços socioassistenciais a Estados, Distrito Federal e Municípios e sua prestação de contas, por meio do SUASWeb, no âmbito do Sistema Único de Assistência Social - SUAS. Este novo normativo expressamente revogou a Portaria MDS 459/2005.
2.3. Em decorrência do art. 15 da Portaria MDS 96/2009 ficou estabelecido que 'excepcionalmente para os recursos do co-financiamento federal transferidos até o exercício de 2008, a prestação de contas ocorrerá por meio do Demonstrativo Sintético Anual da Execução Físico-Financeira, no SUASWeb'.
2.4. Expirado o prazo em 30/7/2009 para a prestação de contas - conforme consta dos ofícios 7040 (Peça 1, p. 35-37) e 7041 (Peça 1, pp. 41-43) - o FNAS notificou, com fundamento na Súmula 230 deste Tribunal, tanto o prefeito executor dos recursos quanto sua sucessora.
2.5. Devidamente citados no âmbito deste Tribunal (peças 11-14) , os responsáveis apresentaram alegações de defesa (peças 15 e 18) que, analisadas, não lograram comprovar a boa e regular aplicação dos recursos públicos transferidos e tampouco a omissão no dever de prestar contas.
EXAME DE ADMISSIBILIDADE
3.	Reiteram-se os exames preliminares de admissibilidade (peças 40 e 41) , ratificados à peça 43 pelo relator, Exmo. Ministro Augusto Nardes, que concluiu pelo conhecimento dos recursos, eis que preenchidos os requisitos processuais aplicáveis à espécie, suspendendo-se os efeitos dos itens 9.1, 9.1.1, 9.1.2, 9.2 e 9.3 do Acórdão 4095/2018-TCU-Segunda Câmara em relação à Luiz Gonzaga Leite Lopes (peça 32) e os itens 9.1, 9.1.1, 9.1.3, 9.2 e 9.3 do mesmo decisum em relação à Francineti Maria Rodrigues Carvalho.
EXAME TÉCNICO
4.	Delimitação dos recursos.
4.1. Constitui objeto dos recursos examinar as seguintes questões:
a) se houve omissão no dever de prestar contas por parte do prefeito que recebeu os recursos;
b) se a prefeita sucessora adotou medidas visando resguardar o patrimônio público, tornando desarrazoada sua condenação em ressarcir o débito em solidariedade com o prefeito que a antecedeu;
5.	Omissão no dever de prestar contas.
5.1. Alega o prefeito que recebeu os recursos tratados nos presentes autos que não há que se falar em sua responsabilização pela omissão no dever de prestar contas, uma vez que o prazo final para a medida se deu na gestão de sua sucessora.
5.2. Assim, afirma que os recursos foram corretamente aplicados e que deixou nos arquivos da Secretaria Municipal de Assistência Social a documentação que comprovaria a boa e regular aplicação das verbas por ele geridas.
5.3. Ademais, como ex-prefeito o recorrente não tinha mais acesso aos citados arquivos e aos sistemas da Prefeitura, motivo pelo qual se viu impossibilitado de, ao ser acionado pelo Fundo Nacional de Assistência Social, comprovar a regularidade dos gastos.
Análise
5.4. Assiste razão ao recorrente. O ex-gestor foi condenado por este Tribunal em razão da omissão no dever de prestar contas e da prática de ato de gestão ilegal, ilegítimo, antieconômico ou infração à norma legal ou regulamentar de natureza contábil, financeira, orçamentária, operacional ou patrimonial, conforme definido no art. 16, inciso III, alíneas 'a' e 'b', da Lei 8.443/1992, respectivamente, conforme se verifica dos itens 7 e 8 do voto do Relator a quo (peça 26) .
5.5. Ocorre que, nos termos do ofício constante da peça 11 dos presentes autos o recorrente foi citado pelo Tribunal em razão da omissão no dever de prestar contas, sendo nula a condenação amparada no inciso b, do inciso III, do art. 16, da Lei 8.443/1992, eis que não observados os princípios constitucionais do contraditório e da ampla defesa, haja vista que o recorrente foi chamado ao Tribunal para se defender sobre suposta omissão e foi, ao final, condenado pela prática de ato de gestão ilegal, ilegítimo, antieconômico ou infração à norma legal ou regulamentar de natureza contábil, financeira, orçamentária, operacional ou patrimonial.
5.6. Ademais, mesmo tendo parcela do débito a ele imputado sido amparada na alínea 'a' do citado normativo, motivo pelo qual foi chamado a apresentar alegações de defesa, também esse débito deve ser afastado.
5.7. Isso porque, conforme destacado nos itens 2.1-2.3 desta instrução, o prazo para prestação de contas dos recursos tratados nos presentes autos ocorreu já na gestão da prefeita sucessora, não havendo que se falar em omissão do ora recorrente.
5.8. A irregularidade que poderia ter sido imputada ao prefeito anterior, quando o prazo para prestação de contas não teve sequer início em sua gestão, seria da não comprovação da boa e regular aplicação de recursos por ele gerido, amparada no art. 16, inciso III, alínea 'c', mas, como destacado, o mesmo não foi chamado a apresentar defesa quanto a esse ponto.
5.9. Dessa forma, deve ser dado provimento ao recurso.
6.	Adoção de medidas para resguardar o patrimônio público.
6.1. Alega a prefeita sucessora que, no exíguo prazo que dispôs de sua posse ao termo final para prestação de contas dos recursos tratados nos presentes autos e ante a inexistência de transição entre governos, adotou medidas judiciais visando resguardar o patrimônio público, haja vista a ausência de documentos que comprovassem a boa e regular aplicação dos recursos públicos.
6.2. Reconhece que não ajuizou ação civil pública de improbidade administrativa em face de seu antecessor, mas que teria tomado tal medida em relação a vários outros convênios que estavam sem a devida prestação de contas. Ademais, esclarece que adotou medidas legais atinentes a resguardar o patrimônio público no que diz respeito aos recursos ora tratados, tendo entendido que o envio de ofício ao Promotor de Justiça e ao Presidente do Conselho Municipal de Assistência Social seria suficiente para atender os termos da Súmula 230 desta Corte, até porque não dispunha de 'artifícios técnicos ou probatórios para o ajuizamento de ações de cunho judicial em face do ex-gestor', posicionamento que foi referendado pelo D. Representante do Ministério Público/TCU em seu parecer proferido nestes autos (peça 24) .
6.3. Ademais, dada a impossibilidade de prestar as contas devidas, afirma a recorrente que sua condenação solidária à devolução dos recursos geridos pelo prefeito anterior seria injusta e medida desarrazoada e desproporcional.
Análise
6.3.	Entendeu esta Corte, quando do julgamento das presentes contas, segundo o voto do Relator a quo que:
julgo insuficientes as providências adotadas por Francineti Maria Rodrigues Carvalho em face de Luiz Gonzaga Leite Lopes. O simples encaminhamento de ofícios ao promotor de justiça e ao presidente do conselho municipal não substitui sua obrigação de adoção de efetivas medidas legais, como ações judiciais próprias, com vistas a proteger o erário.
6.4.	Tal posicionamento, seguido pelos demais membros que compõe a Segunda Câmara, foi discordante daquele sugerido pela Unidade Técnica responsável pela instrução inicial dos presentes autos (peça 21) e pelo D. Representante do Parquet especializado (peça 24) , assim se manifestando o Ministério Público:
Não obstante reconhecer que o prazo para a prestação de contas final, fixado inicialmente em 02/03/2009 e postergado para 30/07/2009, findou na gestão de Francineti Maria Rodrigues Carvalho, a Secex-PA entende que ela não deve ser responsabilizada nesta TCE, uma vez que adotou medidas legais visando ao resguardo do patrimônio público em relação aos recursos geridos pelo seu antecessor. 
 (...) 
Ante o exposto, este representante do Ministério Público manifesta-se em conformidade com a proposta formulada pela Secex-PA, no sentido de que sejam acolhidas as alegações de defesa de Francineti Maria Rodrigues Carvalho, excluindo-a da presente relação processual, e de que sejam rejeitadas as de Luiz Gonzaga Leite Lopes, julgando irregulares suas contas, condenando-o ao recolhimento do débito apurado e aplicando-lhe a multa prevista no art. 57 da Lei nº 8.443/92. 
6.5.	Em que pese o posicionamento adotado pelo Colegiado da Segunda Câmara, é forçoso que se reconheça que o Tribunal tem jurisprudência sumulada sobre a questão e entende que, ausente os documentos que comprovem a boa e regular aplicação das verbas recebidas pelo prefeito antecessor, deve o gestor público adotar medidas legais visando ao resguardo do patrimônio público, não especificando quais medidas seriam suficientes para tanto.
6.6.	Nesse sentido, a ação adotada pela recorrente não merece ser tida como insuficiente, haja vista ser atribuição do Ministério Público, dentre outras previstas na Lei Complementar 75/1993, o seguinte:
Art. 6º Compete ao Ministério Público da União:
 (...) 
VII - promover o inquérito civil e a ação civil pública para:
 (...) 
b) a proteção do patrimônio público e social, do meio ambiente, dos bens e direitos de valor artístico, estético, histórico, turístico e paisagístico;
6.7.	Dessa forma, embora não de forma direta, a recorrente adotou medida judicial que visa ao resguardo do patrimônio público ao acionar o Ministério Público para que este órgão ajuizasse a competente ação civil pública contra o ex-Prefeito.
6.8.	Nesse sentido, cabe esclarecer que esta Corte tem admitido, como medidas suficientes para resguardar o patrimônio público, a apresentação de notícia crime às autoridades competentes, a exemplo dos seguintes julgados: Acórdão 13594/2016-TCU-Segunda Câmara, Acórdão 7858/2016-TCU-Segunda Câmara, Acórdão 651/2016-TCU-Segunda Câmara e Acórdão 977/2007-TCU-Primeira Câmara.
6.9.	Assim, deve ser excluída sua responsabilidade pelo ressarcimento dos valores constantes do subitem 9.1.1, não sendo o argumento capaz, contudo, de afastar o débito constante do subitem 9.1.3, eis que tais valores permaneceram na conta da Prefeitura Municipal quando a recorrente assumiu e que a ela cabe demonstrar sua boa e regular aplicação, o que não logrou fazer nesta oportunidade.
6.10.	Outrossim, tendo em vista que, em relação ao débito constante do subitem 9.1.1, a recorrente foi apenada com multa amparada no art. 57 da Lei 8.443/1992 no valor de R$ 70.000,00, esse valor deve ser abatido da multa prevista no item 9.2 do acórdão recorrido.
6.11.	Também merece ser abatida, da referida multa, o montante de R$ 10.000,00, haja vista que tal valor se refere ao fato de não ter prestado contas e não ter adotado medidas eficazes para resguardar o patrimônio público que, como visto, propõe-se afastar.
CONCLUSÃO
7.	Da análise anterior conclui-se que:
a) não era o prefeito recebedor dos recursos obrigado a prestar contas, eis que o prazo para tal providência ocorreu no mandato de sua sucessora. Ademais, tendo em vista que o recorrente foi citado pela omissão no dever de prestar contas, deve ser declarada nula sua condenação amparada no art. 16, inciso III, alínea 'b', da Lei 8.443/1992, em razão da afronta aos princípios constitucionais do contraditório e da ampla defesa;
b) a prefeita sucessora adotou medidas visando resguardar o patrimônio público, devendo ser afastada sua responsabilidade pelo ressarcimento dos recursos geridos pelo prefeito que a antecedeu e abatida a multa pela omissão no dever de prestar contas e aquela proporcional ao débito tratado no subitem 9.1.1 do acórdão vergastado.
7.1. Dessa foram, deve ser dado provimento ao recurso de reconsideração interposto pelo prefeito antecessor e dado provimento àquele interposto pela prefeita sucessora.
PROPOSTA DE ENCAMINHAMENTO
8.	Ante o exposto, submete-se à consideração superior a presente análise dos recursos de reconsideração interpostos por Luiz Gonzaga Leite Lopes e Francineti Maria Rodrigues Carvalho contra o Acórdão 4095/2018-TCU-Segunda Câmara, propondo-se, com fundamento nos arts. 32, inciso I, e 33, da Lei 8.443/1992:
a) conhecer dos recursos e, no mérito:
1. dar provimento ao recurso interposto por Luiz Gonzaga Leite Lopes;
2. dar provimento parcial ao recurso interposto por Francineti Maria Rodrigues Carvalho para excluir sua responsabilidade pelo débito constante do subitem 9.1.1 e fixar a multa a ela aplicada por meio do item 9.2 em R$ 5.000,00.
b)  comunicar o teor da decisão que vier a ser proferida aos recorrentes e aos demais interessados".
2.	O Ministério Público junto a este Tribunal discordou, em parte, da proposta exarada pela unidade técnica, ante as seguintes considerações (peça 52) :
"3. Com relação ao recorrente Luiz Gonzaga Leite Lopes, a Secretaria de Recursos concluiu que lhe assiste razão quando alega que não há que se falar em responsabilizar-lhe pela omissão no dever de prestar contas, uma vez que o prazo para apresentá-las encerrou-se durante a gestão da sua sucessora. 
Além disso, como ele foi citado apenas acerca da referida omissão (peça 11) , a unidade técnica considerou nula a condenação fundamentada na alínea b do inciso III do art. 16 da Lei nº 8.443/92, acrescentando, no item 5.8 da instrução, o seguinte comentário (peça 49, p. 4) :
'5.8. A irregularidade que poderia ter sido imputada ao prefeito anterior, quando o prazo para prestação de contas não teve sequer início em sua gestão, seria da não comprovação da boa e regular aplicação de recursos por ele geridos, amparada no art. 16, inciso III, alínea 'c', mas, como destacado, o mesmo não foi chamado a apresentar defesa quanto a esse ponto.'
De fato, com base no teor do expediente citatório acostado à peça 11, fica evidente que a única condenação possível de ser imputada a Luiz Gonzaga Leite Lopes seria decorrente da omissão no dever de prestar contas, pois foi sobre esse fato que ele foi especificamente ouvido e sobre o qual se defendeu. Uma vez comprovado que não era dele essa responsabilidade, mas sim de sua sucessora, não caberia mais condená-lo com base nessa irregularidade, tendo em vista os princípios da ampla defesa e do contraditório, assim como o do devido processo legal, razão pela qual concordo com a proposta de dar provimento ao seu recurso.
Não obstante o acolhimento dos argumentos de ordem processual do recorrente, permanece a questão material, em face da ausência de elementos comprobatórios acerca da execução física e financeira dos Programas em tela.
Desse modo, considero necessário acrescentar à proposta da unidade técnica sugestão de que seja promovida nova citação de Luiz Gonzaga Leite Lopes, explicitando-se, no expediente citatório, que a irregularidade em questão se refere à não comprovação do bom e regular emprego dos recursos dos Programas PSB e PSA repassados ao Município de Abaetetuba/PA, por ele geridos no exercício de 2008, deixando-se, por outro lado, de mencionar que tal irregularidade decorre da omissão no dever de prestar contas, que formalmente era atribuição de sua sucessora.
III
No que tange à recorrente Francineti Maria Rodrigues Carvalho, a Serur concluiu que deve ser acolhido o argumento de que ela adotou medidas para resguardar o patrimônio público, na linha dos precedentes que menciona, devendo, por conseguinte, ser excluída sua responsabilidade pelo ressarcimento dos valores a que foi condenada em solidariedade com o prefeito anterior.
Acompanho a unidade técnica quanto a esse aspecto, uma vez que a jurisprudência desta Corte não exige que tais medidas sejam, necessariamente, ações judiciais próprias, como se verifica nos Acórdão 7575/2019-TCU-Primeira Câmara e 4992/2019-2ª Câmara, entre diversos outros. 
Por outro lado, entendeu aquela Secretaria que tal argumento não é capaz de afastar o débito que lhe foi atribuído individualmente, relativo aos saldos bancários existentes no início da sua gestão.
Cabe registrar que esse débito, apurado no voto condutor da deliberação recorrida, não se encontra plenamente quantificado, conforme se observa no trecho abaixo reproduzido (peça 26) :
'5. Feita essa breve síntese, passo a decidir. Os valores correspondentes ao débito apurado nesta TCE foram depositados em doze diferentes contas específicas de titularidade da prefeitura (peça 1, pp. 25-29) . Das alegações de defesa de Francineti Maria Rodrigues Carvalho constam extratos de parte dessas contas correntes (peça 18, pp. 43-71) , por meio dos quais é possível constatar que havia crédito em conta em 1/1/2009, conforme detalhado na tabela seguinte: [grifei]
 (...) 
6. Com base nesses dados, verifico que, pelo menos  (já que faltam informações sobre contas correntes e de investimentos) , R$ 25.626,76 não foram aplicados durante a gestão de Luiz Gonzaga Leite Lopes, restando sob a responsabilidade exclusiva de Francineti Maria Rodrigues Carvalho. Caberia a esta gestora, quando da prestação de contas que deveria ter sido efetuada em 30/7/2009, devolver esse montante, o que deixou de fazer, devendo ser responsabilizada individualmente pelo débito correspondente, que fixo como data de referência para fins de acréscimos legais 1/1/2009, quando deu início a gestão da ex-prefeita e, por conseguinte, sua competência sobre a administração dos valores. Ademais, por esse fato, cabe julgar suas contas irregulares com base no art. 16, inciso III, alínea 'c', da Lei 8.443/1992, além de aplicar-lhe a multa prevista no art. 57 da citada lei, que estipulo em R$ 5.000,00.' [Grifei.]
Neste caso, caberia promover-se diligência ao Banco do Brasil, com vistas à obtenção dos extratos bancários das contas específicas dos Programas PSB e PSA e das respectivas contas de aplicação financeira, abrangendo os exercícios de 2008 e 2009.
De posse dessas informações bancárias, seria possível calcular com maior precisão o débito de responsabilidade da prefeita sucessora, correspondente ao montante de recursos que permaneceram nas respectivas contas no início da sua gestão. Por sua vez, o débito do prefeito anterior compreenderia o valor total transferido, subtraído o débito da prefeita sucessora.
Portanto, tendo em vista a proposta formulada anteriormente neste parecer, de que seja promovida nova citação do prefeito anterior, considero que o mesmo procedimento deveria ser adotado em relação à prefeita sucessora, após o devido saneamento destes autos, mediante a realização de diligência para a devida quantificação dos respectivos débitos.
IV
Ante todo o exposto, este representante do Ministério Público de Contas, com as devidas vênias por divergir parcialmente da proposta formulada pela Secretaria de Recursos, manifesta-se no sentido de que esta Corte:
conheça e dê provimento aos recursos de reconsideração interpostos por Luiz Gonzaga Leite Lopes e por Francineti Maria Rodrigues Carvalho, tornando insubsistente o Acórdão 4095/2018-TCU-Segunda Câmara;
determine o retorno dos autos ao relator a quo, para a adoção das providências cabíveis com vistas à:
 b1) quantificação dos débitos de cada responsável;
 b2) citação dos responsáveis pelos débitos apurados".
	
	É o relatório.

8.1. Eduardo Falcete (OAB/DF 45.066), Sâmia Hamoy Guerreiro (OAB/PA 20.176) e outros, representando Francineti Maria Rodrigues Carvalho.
8.2. Raimundo Costa da Silva (OAB/PA 4.138), representando Luiz Gonzaga Leite Lopes.

Subprocurador-Geral Paulo Soares Bugarin.

RECURSO DE RECONSIDERAÇÃO EM TOMADA DE CONTAS ESPECIAL. OMISSÃO NA PRESTAÇÃO DE CONTAS. DESCARACTERIZAÇÃO. CONDENAÇÃO COM FUNDAMENTO DIVERSO DO QUE MOTIVOU A CITAÇÃO, COM PREJUÍZO PARA A PARTE. OFENSA À AMPLA DEFESA, AO CONTRADITÓRIO E AO DEVIDO PROCESSO LEGAL. PROVIMENTO. NÃO COMPROVAÇÃO DA CORRETA APLICAÇÃO DOS RECURSOS PÚBLICOS. NECESSIDADE DE NOVA QUANTIFICAÇÃO DO DÉBITO E DE DELIMITAÇÃO DAS RESPONSABILIDADES. RESTITUIÇÃO DOS AUTOS AO RELATOR A QUO.

TOMADA DE CONTAS ESPECIAL (TCE)

Secretaria de Recursos (SERUR); Secretaria de Controle Externo de Tomada de Contas Especial (SecexTCE).

Tratam os autos, originariamente, da tomada de contas especial instaurada pelo Ministério do Desenvolvimento Social e Combate à Fome - MDS, em virtude da ausência de prestação de contas dos recursos repassados ao Município de Abaetetuba/PA, por força do Programa de Proteção Social Básica - PSB e do Programa de Proteção Social Especial - PSE, no exercício de 2008, no total de R$ 2.058.981,10.
2.	No âmbito deste Tribunal, foi promovida a citação solidária do Sr. Luiz Gonzaga Leite Lopes e da Sra. Francineti Maria Rodrigues Carvalho, ex-prefeitos nas gestões de 2005-2008 e 2009-2016, respectivamente, pela integralidade do valor repassado à municipalidade, em razão da não comprovação da correta aplicação desses recursos, devido à omissão na prestação de contas.
3.	Ao se analisar a defesa apresentada pelos responsáveis, na qual constavam extratos das contas bancárias de movimentação dos recursos em tela, apurou-se que, durante a gestão do Sr. Luiz Gonzaga Leite Lopes, foram utilizados valores no montante de R$ 650.392,23. Outrossim, verificou-se a existência de saldo bancário de, pelo menos, R$ 25.626,76 ao término da gestão do Sr. Luiz Gonzaga Leite Lopes. Por fim, quanto ao restante do montante transferido à municipalidade no exercício de 2008 (R$ 1.382.962,11) , não foi possível identificar o exercício de aplicação desse valor, ante a ausência de alguns extratos mensais das aludidas contas bancárias.
4.	Em vista disso, este Tribunal decidiu, mediante o Acórdão 4095/2018-TCU-Segunda Câmara, entre outras medidas, o seguinte:
	- julgar irregulares as contas da Sra. Francineti Maria Rodrigues Carvalho com base no art. 16, inciso III, alínea "c", da Lei 8.443/1992 e condená-la em débito, pelo valor de R$ 25.626,76, além de aplicar-lhe a multa prevista no art. 57 da citada lei, ante o entendimento de que "caberia a esta gestora, quando da prestação de contas que deveria ter sido efetuada em 30/7/2009, devolver esse montante, o que deixou de fazer, devendo ser responsabilizada individualmente pelo débito correspondente";
	- julgar irregulares as contas do Sr. Luiz Gonzaga Leite Lopes com base no art. 16, inciso III, alínea "b", da Lei 8.443/1992 e condená-lo em débito, pelo valor de R$ 650.392,23, além de aplicar-lhe a multa prevista no art. 57 da citada lei, ante a ausência de comprovação da regular aplicação desse montante, a qual teria ocorrido durante sua gestão, cuja obrigação de prestação de contas seria de sua exclusiva responsabilidade;
	- julgar irregulares as contas da Sra. Francineti Maria Rodrigues Carvalho com base no art. 16, inciso III, alínea "a", da Lei 8.443/1992, além de aplicar-lhe a multa prevista no art. 58, inciso I, da citada lei, ante o não cumprimento da obrigação da prestação de contas da regular aplicação do montante de R$ 650.392,23, a qual teria recaído sob a sua gestão, e da não adoção de efetivas medidas judiciais em face da omissão do prefeito antecessor em comprovar a correta aplicação desses recursos;
	- 	julgar irregulares as contas de ambos os responsáveis com base no art. 16, inciso III, alíneas "a" e "b", da Lei 8.443/1992 e condená-los solidariamente em débito, pelo valor de R$ 1.382.962,11, além de aplicar-lhes a multa prevista no art. 57 da citada lei, ante a ausência de comprovação da regular aplicação desse montante, cuja destinação restou desconhecido.
5.	Nesta oportunidade, examinam-se recursos de reconsideração interpostos pelos responsáveis (peças 32 e 38) contra o acórdão condenatório. Em apertada síntese, o Sr. Luiz Gonzaga Leite Lopes argumentou que os recursos públicos em questão teriam sido corretamente aplicados e que a obrigação de prestar contas desses recursos seria da prefeita sucessora, em cujo mandato ter-se-ia encerrado o prazo para cumprimento dessa obrigação. 
6.	Já a Sra. Francineti Maria Rodrigues Carvalho argumentou que, em razão da ausência de prestação de contas dos recursos em tela pelo prefeito antecessor e da impossibilidade de cumprir essa obrigação, dada a insuficiência da documentação disponível e a exiguidade do prazo para tal, teria promovido diversas ações em face desse gestor no intuito de imputar-lhe responsabilidade e respaldar o erário quanto a eventual dano.
7.	Em sua instrução de mérito (peça 49) , a Serur propôs o provimento do recurso interposto pelo Sr. Luiz Gonzaga Leite Lopes, a fim de excluir os débitos e multas que lhe foram impostos, por entender descaracterizada a irregularidade que deu ensejo à sua condenação com fundamento na alínea "a" do inciso III do art. 16 da Lei 8.443/1992 (ante a constatação de que o prazo para o cumprimento dessa obrigação ter-se-ia esgotado durante a gestão da prefeita sucessora) e por considerar nula sua condenação com fundamento na alínea "b" do inciso III do art. 16 da Lei 8.443/1992 (haja vista seu chamamento ter-se dado por outro fundamento, qual seja, a omissão no dever de prestar contas, e não pela prática de ato de gestão ilegal, ilegítimo, antieconômico ou infração à norma legal ou regulamentar de natureza contábil, financeira, orçamentária, operacional ou patrimonial) .
8.	Quanto à Sra. Francineti Maria Rodrigues Carvalho, propôs o provimento parcial do recurso, tão somente para exclusão de sua responsabilidade pelo ressarcimento do montante a que fora condenada em solidariedade com o Sr. Luiz Gonzaga Leite Lopes, e consequente abatimento da multa proporcional, por entender descaracterizada sua omissão quanto à prestação de contas dos recursos em tela (ante a pertinência e suficiência das medidas adotadas por ela visando resguardar o patrimônio público, na linha de precedentes deste Tribunal) . 
9.	O Ministério Público junto a este Tribunal (MPjTCU) divergiu parcialmente da análise empreendida pela unidade técnica, sugerindo o provimento do recurso da Sra. Francineti Maria Rodrigues Carvalho também no que tange ao débito que lhe foi exclusivamente imputado, relativo ao saldo bancário existente no início da sua gestão, ante o entendimento de que tal débito não se encontra plenamente quantificado.
10.	Em vista disso, propôs, também, o retorno do feito ao relator a quo, para a adoção das providências que entender cabíveis visando à nova quantificação do débito e à delimitação das responsabilidade em razão da não comprovação do bom e regular emprego dos recursos objeto desta tomada de contas especial.
11.	Quanto à admissibilidade das peças recursais, entendo que devem ser conhecidas, por preencherem os pressupostos constantes dos arts. 32, inciso I, parágrafo único, e 33 da Lei 8.443/1992 c/c o art. 285 do Regimento Interno do TCU.
12. 	No mérito, acompanho a proposta apresentada pelo Ministério Público junto a este Tribunal, cujos fundamentos incorporo a estas razões de decidir, no sentido de dar provimento a ambos os recursos.
13.	De fato, dos ofícios citatórios (peças 11 e 12) , verifico que os responsáveis foram chamados para apresentar defesa tão somente em relação à omissão, na condição de prefeitos municipais, do dever de prestar contas dos recursos federais recebidos à conta do Programa de Proteção Social Básica (PSB) e do Programa de Proteção Social Especial (PSE) , exercício de 2008, em inobservância ao disposto no art. 70, parágrafo único, da Constituição Federal, art. 93 do Decreto-lei 200/1967, art. 66 do Decreto 93.872/1986 e art. 9º da Portaria MDS 459/2005.
14.	Sobre tal irregularidade, restou apurado que o prazo final para cumprimento da aludida obrigação, ou seja, 30/7/2009, deu-se na gestão da Sra. Francineti Maria Rodrigues Carvalho, de forma que, relativamente à conduta do Sr. Luiz Gonzaga Leite Lopes, prefeito antecessor, não há o que se questionar a esse respeito.
15.	Assim, no que toca à condenação desse gestor com amparo na alínea "a" do inciso III do art. 16 da Lei 8.443/1992, cabe dar provimento ao seu recurso, uma vez descaracterizada a sua responsabilidade pela irregularidade que lhe foi atribuída.
16.	Quanto à condenação amparada na alínea "b" do mesmo dispositivo legal, concordo, igualmente, que ela deve ser revista.
17.	Isso porque, como bem colocado pelo douto Parquet, a única condenação possível de ser imputada a esse responsável seria a decorrente da omissão no dever de prestar contas, pois foi sobre esse fato que ele foi especificamente ouvido e sobre o qual se defendeu. 
18.	Nesse sentido, sua condenação fundamentada na prática de ato de gestão ilegal, ilegítimo, antieconômico ou infração à norma legal ou regulamentar de natureza contábil, financeira, orçamentária, operacional ou patrimonial configurou ofensa aos princípios constitucionais da ampla defesa e do contraditório, assim como do devido processo legal.
19.	Relativamente à Sra. Francineti Maria Rodrigues Carvalho, pedindo vênias ao relator a quo, entendo assistir razão aos pareceres exarados nos autos no sentido de que as providências adotadas por ela podem ser consideradas suficientes para eximi-la da omissão que lhe foi atribuída. 
20.	Com efeito, como destacado, o Tribunal tem jurisprudência sumulada sobre a questão, contendo entendimento no sentido de que, ausentes os documentos comprobatórios da boa e regular aplicação das verbas recebidas pelo prefeito antecessor, deve o gestor público adotar medidas legais visando ao resguardo do patrimônio público, não especificando quais medidas seriam suficientes para tanto.
21.	No caso, esta Corte tem admitido, como medidas suficientes para resguardar o patrimônio público, a apresentação de notícia crime às autoridades competentes, a exemplo dos seguintes julgados: Acórdão 13594/2016-TCU-Segunda Câmara, Acórdão 7858/2016-TCU-Segunda Câmara, Acórdão 651/2016-TCU-Segunda Câmara e Acórdão 977/2007-TCU-Primeira Câmara.
22.	A meu ver, o encaminhamento pela recorrente de ofícios a instâncias de controle (promotoria de justiça da fazenda pública e conselho municipal de assistência social) , dando ciência dos fatos, para fins de adoção das providências de alçada dessas instâncias, podem ser consideradas medidas pertinentes para a preservação do patrimônio público.
23.	Destarte, cabe, igualmente, dar provimento ao recurso interposto pela Sra. Francineti Maria Rodrigues Carvalho para fins de exclusão da sua responsabilidade pelo ressarcimento dos valores a que foi condenada em solidariedade com o prefeito antecessor.
24.	Remanesce, todavia, sua omissão no que tange aos recursos que permaneceram em contas bancárias de titularidade da municipalidade no início de sua gestão, cuja obrigação de prestar contas era de sua exclusiva responsabilidade. Seria o caso, então, de manter sua condenação por esse valor. Ocorre que, como assinalou o douto Parquet, tal débito não está devidamente quantificado, uma vez levantado sem que estivessem disponíveis informações sobre a movimentação de todas as aludidas contas.
25.	Por conseguinte, mostra-se adequado o provimento do recurso da Sra. Francineti Maria Rodrigues Carvalho também no que tange a essa condenação, bem como o consequente retorno dos autos ao relator a quo, para a adoção das providências que entender cabíveis visando à nova quantificação do débito. 
26.	Na oportunidade, caso se entenda adequado, poderá ser, também, questionada a responsabilidade do Sr. Luiz Gonzaga Leite Lopes pela não comprovação do bom e regular emprego dos recursos por ele geridos.
	Pelo exposto, VOTO por que seja adotada a deliberação que ora submeto a este Colegiado.
TCU, Sala das Sessões Ministro Luciano Brandão Alves de Souza, em 17 de março de 2020.
Ministro JOÃO AUGUSTO RIBEIRO NARDES 
Relator